臺灣高等法院民事判決　　　　　　　　 95年度金上易字第2號
上　訴　人　丁○○
被上訴人　　甲○○
　　　　　　乙○○
　　　　　　丙○○
　　　　　　華南期貨經紀股份有限公司
上列一人
法定代理人　戊○○　　住台北市○○○路○段54號3樓之9
訴訟代理人　施盈志律師
上列當事人間請求返還不當得利事件，上訴人對於中華民國95年
10月25日臺灣臺北地方法院94年度訴字第4102號第一審判決提起
上訴，本院於96年5月22日言詞辯論終結，判決如下：
    主  文
上訴駁回。
第二審訴訟費用由上訴人負擔。
      事實及理由
甲、程序方面：
一、本件被上訴人乙○○、丙○○經合法通知而未於言詞辯論期
    日到場，核無民事訴訟法第386條各款之情形，應依上訴人
    之聲請，由其一造辯論判決。
二、被上訴人華南期貨經紀股份有限公司之法定代理人於民國96
    年3月14日由吳必泰變更為戊○○，有第一銀行總行函在卷
    可據（本院卷，145頁），經聲明承受訴訟，依法並無不合
    ，應予准許。
乙、實體方面：
一、上訴人起訴主張：上訴人為被上訴人華南期貨經紀股份有限
    公司（下稱華南公司）前身即永昌期貨客戶。被上訴人甲○
    ○為永昌期貨業務經理，為上訴人辦理期貨交易業務，被上
    訴人甲○○擔任被上訴人華南公司營業員之初，要求上訴人
    使其在帳戶內操作日本期貨，上訴人遂與其約定每次交易一
    定要事先告知，並於交易完成後通報損益。嗣後上訴人發現
    被上訴人甲○○並未依約通報，隱瞞虧損，故要求被上訴人
    甲○○不可再操作，上訴人並因此停止在永昌期貨交易。89
    年5月間，被上訴人甲○○又以公司對新開戶客戶交易手續
    費5折之優惠，遊說上訴人由父親即訴外人陳和益開立新戶
    以節省交易費用，卻違法將訴外人陳和益之開戶書調包偽造
    ，並將出金帳戶改為被上訴人甲○○之人頭張上聰帳戶，意
    圖侵占上訴人匯入之保證金48萬元。嗣被上訴人甲○○發現
    期貨法規新規定，保證金無法匯出至與開戶人不同之銀行帳
    戶，為防事跡敗露，遂將訴外人陳和益戶內資金賠光。再者
    ，被上訴人甲○○並無期貨營業員執照，其所為之每筆交易
    皆違法，依法不得領取交易佣金，而永昌期貨安排被上訴人
    乙○○、丙○○任被上訴人甲○○人頭代為接單交易，藉以
    賺取佣金均為違法，其所收取之每筆手續費均為不當得利。
    爰依民法第179條請求被上訴人返還不當得利手續費日幣2,
    550,520元（約新台幣765,156元）及美金2,278元（約新台
    幣73,184元），合計約838,340元等語。並聲明：(一)原判決
    廢棄。(二)被上訴人應給付上訴人838,340元及自起訴狀繕本
    送達翌日起至清償日止按年息5%計算之利息。
二、被上訴人華南公司辯稱：上訴人與其期貨交易之第三人之期
    貨交易存在且有效，被上訴人華南公司取得佣金、手續費即
    有法律上之原因，並無不當得利可言。再者，上訴人丁○○
    帳戶及陳和益帳戶之交易係被上訴人甲○○有權代理下之交
    易，或至少為表見代理下之交易，被上訴人華南公司收取佣
    金、手續費，非無法律上之原因。且上訴人於89年3月前，
    俱有核對其帳戶之交易紀錄，嗣後，其於89年7月7日註銷其
    帳戶前，亦應再次核對其交易紀錄，惟註銷帳戶當時，上訴
    人俱對其帳戶之交易紀錄無異議，遲至今日始有異議，顯違
    一般經驗法則。又上訴人於94年1月19日期貨交易所派員調
    查時，即表示確有委託被上訴人甲○○從事期貨交易，亦有
    委託被上訴人甲○○在訴外人陳和益帳戶操作期貨。並聲明
    ：駁回上訴。
三、被上訴人甲○○辯稱：其並非營業員，故並未取得佣金，其
    不需要偽造乙○○的印章，其沒有牌並不影響客戶所下買賣
    的指令，買賣為有效，其受上訴人委託並無不法，亦無不當
    得利等語。並聲明：駁回上訴 。
四、被上訴人乙○○未於最後言詞辯論期日到場，惟據其以前到
    庭陳稱：我沒有將圖章借給甲○○，上訴人不是我的客戶，
    可能是我桌上蓋好圖章的單子被甲○○拿走等語。並聲明：
    駁回上訴。
五、被上訴人丙○○未於言詞辯論期日到場，惟其於原審到庭辯
    稱：其並非本件交易之營業員，故並未取得一分一毫之佣金
    ，且營業人員之佣金收入，係基於渠等與被上訴人華南公司
    之勞動或委任契約，並非基於上訴人之期貨交易，上訴人之
    期貨交易情況如何，充其量只是被上訴人華南公司據以核計
    被上訴人丙○○等期貨營業人員之佣金數額而已，並非即期
    貨營業人員之佣金收入係來自於上訴人之交易行為，故上訴
    人請求丙○○返還佣金之不當得利無理由等語。
六、經查本件上訴人主張：被上訴人甲○○擔任被上訴人華南公
    司營業員，要求上訴人使其在帳戶內操作日本期貨，違約未
    於每次交易事先告知或事後通報損益，上訴人要求被上訴人
    甲○○不可再操作。89年5月間被上訴人甲○○違法將訴外
    人陳和益之開戶書調包偽造，並將出金帳戶改為被上訴人甲
    ○○之人頭張上聰帳戶，意圖侵占上訴人匯入之保證金48萬
    元，嗣將訴外人陳和益戶內資金賠光。被上訴人甲○○並無
    期貨營業員執照，其所為之每筆交易皆違法，依法不得領取
    交易佣金，而永昌期貨安排被上訴人乙○○、丙○○任被上
    訴人甲○○人頭代為接單交易，藉以賺取佣金均為違法，其
    所收取之每筆手續費均為不當得利，其得依民法第179條請
    求被上訴人等返還不當得利手續費838,340元等語。被上訴
    人則否認上訴人有不當得利請求權，並以上開情詞置辯，經
    查：
  (一)上訴人所主張之事實，雖提出行政院金融監督管理委員會書
    函、訴外人陳和益之開戶申請書、自製被上訴人違法期貨交
    易所得一欄表等資料為證，惟按上開證據未能看出每筆具體
    交易之金額、日期、收取佣金或手續費之比率為何。原法院
    經命被上訴人華南公司提出上訴人自87年10月起至89年6 月
    止之期貨交易對帳單供上訴人辨識（原審卷1，125至141 頁
    ），惟上訴人亦未具體舉證何筆期貨交易為被上訴人以何種
    違法行為獲取之非法佣金、手續費。
  (二)上訴人所提出行政院金融監督管理委員會書函，僅能證明被
    上訴人甲○○不具期貨交易業務員資格而執行業務，及被上
    訴人華南期貨公司利用其他業務員名義接受客戶委託買賣及
    執行開戶作業，違反期貨交易法，故行政院金融監督管理委
    員會命令被上訴人華南公司解除被上訴人甲○○職務，並停
    止被上訴人丙○○、乙○○業務三個月，被上訴人華南期貨
    公司並遭罰鍰36萬元之事實，但不能據此認為上訴人與被上
    訴人間之交易無效，亦不能證明被上訴人對於上訴人有不當
    得利之事實。
  (三)被上訴人華南公司稱：所謂佣金即手續費，手續費均由華南
    公司收取，其餘被上訴人均為營業員僅領取薪資，所謂的佣
    金就是手續費等語。上訴人並未舉證證明被上訴人甲○○、
    乙○○、丙○○等3人有領取手續費之事實，且自承：佣金
    不是我付的，手續費是從我的交易扣除等語，則其請求被上
    訴人甲○○、乙○○、丙○○等3人返還不當得利手續費838
    ,340 元及法定遲延利息，即屬不能准許。
  (四)被上訴人華南公司雖有領取系爭手續費之事實，惟上訴人自
    承：其曾授權代其操作期貨交易自87年10月至88年4、5月間
    止，自未授權後至89年3月止，甲○○均未代其操作，甲○
    ○於89年3月之後曾未經授權代其操作期貨買賣，但甲○○
    在上訴人帳戶操作部分賺錢，在陳和益帳戶操作部分賠錢，
    另案訴訟法院已判定賺錢部分應屬上訴人所有等語。則關於
    上訴人自承其授權甲○○代客操作部分，上訴人即應支出交
    易手續費，故被上訴人華南公司收取此部分手續費，並無不
    當得利可言。至於上訴人主張甲○○未授權部分，上訴人既
    自承甲○○利用其帳戶交易部分有賺錢，法院已將此賺得金
    錢判歸上訴人所有，上訴人亦應支付手續費，則被上訴人支
    出此部分交易手續費，亦不構成不當得利。至於上訴人主張
    甲○○未授權而操作訴外人陳和益帳戶致有虧損部分，其主
    張有虧損之事實屬實，依法雖可向甲○○請求損害賠償，但
    上訴人並未舉證證明該交易依法係屬無效以及該手續費係由
    上訴人而非陳和益所支出等事實，則被上訴人華南公司對該
    交易收取手續費，對於上訴人亦無不當得利。因此，上訴人
    請求被上訴人華南公司返還不當得利手續費838,340元及法
    定遲延利息，亦屬不能准許。
七、從而上訴人主張本於不當得利之法律關係，請求被上訴人給
    付上訴人838,340元及自起訴狀繕本送達翌日起至清償日止
    按年息5%計算之利息，為無理由，不應准許。原審為上訴人
    敗訴之判決，並無不合。上訴意旨指摘原判決不當，求予廢
    棄改判，為無理由，應予駁回。
八、本件事證已臻明確，上訴人聲請調閱華南永昌期貨之稽核報
    告文件、內部稽核工作底稿均核無必要，兩造其餘主張與舉
    證，亦無一一論列之必要，併此敘明。
丙、據上論結，本件上訴為無理由，依民事訴訟法第385條第1項
    前段、第449條第1項、第78條，判決如主文。
中　　華　　民　　國　　96　　年　　5 　　月　29　　日
　　　　　　  　　　民事第十三庭
                        審判長法　官　黃嘉烈
　　　　　　　　  　　　      法　官  李媛媛
　　　　　　　　　  　　      法　官  高鳳仙
正本係照原本作成。
不得上訴。
中　　華　　民　　國　　96　　年　　5 　　月　　31　　日
　　　　　　　　　　　　　　　書記官　黃慶霽
